臺灣高等法院臺中分院民事判決　　　　100年度上易字第232號
上　訴　人　朱茂雄
訴訟代理人　林軍男律師
被 上 訴人　劉林鏡如
訴訟代理人　吳中和律師
上列當事人間請求拆屋還地事件，上訴人對於民國100年5月18日
臺灣臺中地方法院99年度訴字第1899號第一審判決提起上訴，經
本院於100年10月19日言詞辯論終結，判決如下：
    主  文
上訴駁回。
第二審訴訟費用由上訴人負擔。
    事實及理由
一、本件被上訴人起訴主張：坐落台中市○○區○○段337地號
    土地（下稱系爭土地）為被上訴人及訴外人林瓊璣共有，應
    有部分各2分之1，上訴人所有門牌號碼台中市○○區○○路
    朱厝巷152號磚造2層樓房（下稱系爭建物）占用系爭土地如
    原審判決附圖編號Ｂ部分所示面積96平方公尺，做為其經營
    塑膠工廠使用，惟上訴人占用系爭土地，並無合法權源，為
    無權占有。爰依民法第821條、767條規定，聲明求為判決：
    被告（即上訴人）應將坐落臺中市○○區○○段337地號土
    地上如原審判決附圖所示Ｂ部分，面積96平方公尺之地上物
    拆除，並將土地返還原告（即被上訴人）及其他共有人。並
    陳明願供擔保，請准宣告假執行。
二、原審為被上訴人勝訴判決，併依兩造之聲請為供擔保後，得
    假執行、免假執行之宣告。上訴人不服，聲明上訴，被上訴
    人於本院聲明：上訴駁回。其陳述除引用原審判決記載外，
    略謂：
    （一）上訴人辯稱：被上訴人之母同意以系爭土地抵償上訴
          人之父及兄弟向其購買太平鄉○○段252號土地面積
          不足云云，惟苟前開252號土地面積確與買賣約定不
          符，上訴人復未舉證明當時係如何約定，也不能證明
          必然以系爭土地找補，至證人朱春雲係利害關係人，
          其證詞本有偏頗之虞，關於系爭土地地價稅支付之陳
          述，復與事實不符，難以遽信。且被上訴人之母亦無
          權利處分系爭土地。又系爭土地面積為782平方公尺
          ，與上訴人所稱前開252號土地短少面積達2459.5平
          方公尺，亦不相符。從而，上訴人前揭抗辯，不足取
          信。
    （二）上訴人於二審始提出其有使用借貸權利之抗辯，依民
          事訴訟法第447條第3款規定，鈞院應駁回此一抗辯。
    （三）被上訴人係於99年4月間上訴人請求調解時始知上訴
          人無權占用系爭土地，無所謂知情而不為反對之情事
          ；且表意人單純沉默亦非默示同意。
三、上訴人聲明：（一）原判決廢棄。（二）被上訴人在第一審
    之訴及假執行之聲請均駁回。（三）第一、二審訴訟費用均
    由被上訴人負擔。其陳述除引用原審判決之記載外，另稱：
    （一）上訴人之父朱潭與其兄弟朱春富、朱春益、朱春雲、
          朱春雨等人於41年10月3日向被上訴人之母購買台中
          市○○鄉○○段第252地號土地，原應移轉12596.5平
          方公尺，嗣僅實際移轉10137平方公尺，短少2459.5
          平方公尺。上訴人之母承諾將系爭土地抵償252號土
          地短少之面積並點交，故非無權占有系爭土地。
    （二）因被上訴人以系爭土地抵償並先行點交予上訴人，自
          非無權占有，且上訴人自51年起即興建房屋設籍課稅
          ，前後使目迄今已近50年，有信賴基礎；再者，系爭
          土地之另一名共有人林瓊璣設籍於台中縣太平鄉○○
          村○○路22號，就位於系爭土地附近，被上訴人及土
          地共有人豈有不知上訴人近50年間使用情況之理，而
          均未為反對之表示，參以最高法院97年台上字第1688
          號判決意旨，縱使被上訴人僅為單純之沈默，考量當
          事人間之前揭特別情事、經濟社會情況、當時之時空
          背景等因素，依一般社會之通念，應可認為被上訴人
          等已有明示或默示同意上訴人使用占有系爭土地之思
          思。
四、本件被上訴人主張系爭土地為其與訴外人林瓊璣共有，上訴
    人所有系爭建物占有系爭土地如原審判決附圖編號Ｂ所示面
    積96平方公尺等情。已據其提出地籍圖謄本、土地登記簿謄
    本為證，復經原審囑託台中市太平地政事務所測量屬實，有
    原審勘驗筆錄及台中市太平地政事務所99年11月8日製作之
    土地複丈成果圖附卷足稽，且為上訴人所不爭，自堪認屬真
    正。上訴人雖辯稱係被上訴人之母同意以系爭土地抵償另筆
    252號土地交易面積之不足，且伊使用系爭土地近50年，可
    認被上訴人有默示或明示同意伊使用等語。然為被上訴人所
    否認，自應由上訴人就其主張有占有權源之要件事實負舉證
    之責。如上訴人就其抗辯有占有權源之事實不能證明時，即
    應認土地所有人即被上訴人之請求為正當。最高法院72年度
    台上字第1552號、第2516號裁判意旨足參。本件上訴人雖提
    出房屋稅繳納證明之台中市稅捐稽徵處大屯分處公文、252
    號土地買賣契約書，並舉證人朱春雲為證。然查：
    （一）證人朱春雲證稱：伊於45年與上訴人之父等兄弟共同
          向被上訴人買受前開252號土地，共1甲2分5厘，但未
          經鑑界，50年左右測量前開252號土地減少2分1厘，
          系爭土地共有人林瓊璣之配偶鄭光輝則口頭同意以系
          爭337號土地補償，上訴人在系爭土地上使用，均有
          繳納地價稅等語（見本院卷第32頁）。惟朱春雲係上
          開252號土地共同買受人，復為上訴人之叔父，其證
          詞復與上訴人所稱係上訴人之母同意補償之情不同，
          亦與被上訴人所提出繳納97、98年系爭土地地價稅之
          書證不符，自難信為真正。況鄭光輝縱為系爭土地共
          有人林瓊璣之配偶，本件土地處分非日常事務之處理
          ，鄭光輝亦無權代理。上訴人復稱：土地買賣過程係
          跟林瓊璣接洽，但調解時，林瓊璣不承認曾將系爭土
          地抵償上開252號土地買賣之不足（見本院卷第32頁
          正、反面）。故證人朱春雲之證述，自不能為有利上
          訴人之認定。
    （二）再者，系爭土地自36年土地總登記之初即登記為被上
          訴人及訴外人林瓊璣所有，有土地登記簿謄本附卷足
          稽（見原審卷第9頁），被上訴人之母非系爭土地所
          有權人，於上訴人所稱之被上訴人之母同意之民國50
          年間，亦無權處分系爭土地。上訴人所舉之前開252
          號土地買賣契約書係記載賣渡人為訴外人林瓊璣及被
          上訴人，買賣範圍為前開252號土地持分各1200分之
          75、買受人係上訴人父、朱春雨、朱春富、朱春益等
          人，縱上開252號土地買賣面積與嗣後測量有所不同
          ，由上開契約書內容無法證明被上訴人曾將系爭土地
          交由上訴人之父、叔輩抵償上開252號土地之不足。
          另系爭土地除上訴人占用外，尚有其他訴外人陳正耕
          等占用，有原審勘驗筆錄、和解筆錄及台中市太平地
          政事務所之複丈成果圖附卷足稽。衡諸常情，苟土地
          買受人發現面積與約定不符，出賣人既同意以系爭土
          地抵償，斷無不於約定當時即就另筆土地移轉登記或
          立下書面證據之理；且上訴人亦無任令系爭土地為其
          他訴外人占用之理。是上訴人前揭辯稱係經被上訴人
          之母交付使用云云，即非足取。
    （三）又按當事人於第二審不得提出新攻擊防禦方法，但對
          於在第一審已提出之攻擊防禦方法為補充者，不在此
          限，民事訴訟法第447條第3款定有明文。故當事人以
          在第一審已經主張之爭點即其關於事實、法律及證據
          上之爭點，因以第一審法院就該事實、法律、證據價
          值為評價錯誤為上訴理由，仍在第一審審理範圍。本
          件上訴人就其占有主張有合法權源，是其於本院再以
          被上訴人有明示或默下同意為上訴二審理由，稽諸前
          開說明，自亦應為二審審理範圍。而被上訴人並無明
          示同意已如前揭（一）、（二）所認定。至所謂默示
          同意乃指表意人雖未為某種法律關係效果之意思表示
          ，但尚有其他舉措或情事，足以認表意人有該效果意
          思。至上訴人所引判例及最高法院97年台上字第1688
          號裁判意旨謂：除依表意人之舉動或其他情事，足以
          間接推知其有承諾之效果意思者外，倘單純之沉默，
          依交易上之慣例或特定人間之特別情事，在一般社會
          之通念，可認為有一定之意思表示者，自非不得謂為
          默示之意思表示。亦表明默示同意尚須有交易上之慣
          例或特定人間特別情事。此與本件兩造間之狀況不同
          ，自不能比附援引，故上訴人主張因被上訴人長達50
          年未為主張權利即屬默示同意伊占用云云，顯非有理
          。被上訴人主張上訴人系爭建物無權占有系爭土地，
          應屬可採。
五、按所有人對於無權占有或侵奪其所有物者，得請求返還之。
    對於妨害其所有權者，得請求除去之；各共有人對於第三人
    ，得就共有物之全部為本於所有權之請求。但回復共有物之
    請求，僅得為共有人全體之利益為之。民法第767條第1項、
    第821條定有明文。被上訴人為系爭土地之共有人，對於無
    權占有系爭土地之上訴人，自得本於所有權而為請求，從而
    ，被上訴人本於所有權之法律關係，依上開規定訴請上訴人
    拆除如原審判決附圖所示Ｂ部分系爭建物並將土地返還全體
    共有人，為有理由，應予准許。原審判命上訴人拆除地上系
    爭建物及交還土地，併依兩造之聲明，為併擔保得假執行及
    免假執行之宣告，於法並無不合。上訴意旨指摘原判決不當
    ，求予廢棄改判，為無理由，應予駁回其上訴。又本件事證
    已臻明確，兩造其餘攻擊防禦方法，於判決之結果併無影響
    ，自無庸一一論究，併此敘明。
六、據上論結，本件上訴為無理由，依民事訴訟法第449條第1項
    、第78條，判決如主文。
中    華    民    國   100    年    10    月    31    日
                民事第六庭    審判長法  官  袁再興
                                    法  官  陳賢慧
                                    法  官  吳惠郁
以上正本係照原本作成。
不得上訴。
                                    書記官  周巧屏
中    華    民    國   100    年    11    月    1     日
                                                      Ａ